臺灣臺北地方法院刑事判決　　　　　　　93年度易字第1650號
公　訴　人　臺灣臺北地方法院檢察署檢察官
被　　　告　甲○○
上列被告因妨害兵役案件，經檢察官聲請簡易判決處刑（93年度
偵字第16515 號），本院認為不適宜簡易判決處刑（93年度簡字
第2738號），改為通常程序審理，本院判決如下：
    主  文
甲○○無罪。
    理  由
一、公訴意旨略以：被告甲○○係後備軍人，原住臺北市○○街
    2之303號，明知應於居住處所遷移時依規定辦理申報，竟無
    故未辦理，嗣於民國92年11月17日因行蹤未明，為臺北市中
    正區戶政事務所將其
    段8號4樓之3之該所，致臺北市後備司令部於93年5月間所發
    ，指定被告應於93年6 月30日前往桃園縣龜山鄉○○村○○
    路135號憲兵301指揮部運送傷患軍墓運送隊報到之點閱召集
    令無法送達，因認被告涉有違反妨害兵役治罪條例第10條第
    1項第3款、第3項規定之罪嫌，應依同條例第6條第1項規定
    科刑等語。
二、按犯罪事實應依證據認定之，無證據不得推定其犯罪事實；
    不能證明被告犯罪者，應諭知無罪之判決，刑事訴訟法第15
    4條第2項、第301條第1項分別定有明文。又事實之認定，應
    憑證據，如未能發現相當證據，或證據不足以證明，自不能
    以推測或擬制之方法，為裁判基礎；且認定犯罪事實所憑之
    證據，雖不以直接證據為限，間接證據亦包括在內，然而無
    論直接證據或間接證據，其為訴訟上之證明，須於通常一般
    之人均不致有所懷疑，而得確信其為真實之程度者，始得據
    為有罪之認定，倘其證明尚未達到此一程度，而有合理之懷
    疑存在而無從使事實審法院得有罪之確信時，即應由法院為
    諭知被告無罪之判決，亦經最高法院40年台上字第86號、76
    年度台上字第4986號著有判例意旨可資參照。
三、按人民有依法律服兵役之義務，憲法第20條定有明文，而為
    具體規範人民服兵役之義務，遂有兵役法之制定。又兵役法
    第46條規定：「妨害兵役之治罪，另以法律定之」，故有妨
    害兵役治罪條例之制定，以制裁意圖規避、藉機取巧而違反
    兵役法上應履行服役義務及其他妨害兵役行為之人，亦即藉
    由國家公權力頒布制裁之法規，俾保障國家安全之需求及役
    政之推行，顯見該條例係一行政刑法。是以，依刑法第11條
    ：「本法總則於其他法令有刑罰之規定者，亦適用之。但其
    他法令有特別規定者，不在此限」之規定，除妨害兵役治罪
    條例有特別之規定者外，亦應有刑法總則編相關規定之適用
    。再按行為非出於故意或過失者，不罰，刑法第12條第1 項
    定有明文，則除該條例有特別之規定，原則上認定行為人是
    否構成妨害兵役犯罪，即應有此一主觀構成要件之適用。況
    比較91年6月26日修正前後之妨害兵役治罪條例第11條第1項
    （即修正後第10條第1 項）規定之構成要件觀之，舊法規定
    ：「後備軍人有左列行為之一者，處…」，修正後則增訂「
    意圖避免召集處理」之構成要件，其修正理由即說明在使本
    條項之構成要件更加明確化，亦即該條項規定行為人可罰性
    之前提，乃在於行為人有避免召集處理之主觀意圖。另同條
    第3項雖規定：「後備軍人犯第1項之罪或國民兵犯前項之罪
    ，致使召集令無法送達者，以意圖避免召集論，分別依第5
    條或第6 條科刑」，亦即將行為人之主觀意圖予以擬制。惟
    揆諸該法條規定之文字，不問行為人應首先該當「第1 項之
    罪」即第10條第1項之罪，或據以科刑之第5條、第6 條之規
    定，其所處罰該等妨害兵役召集行為之重要基礎，均在於行
    為人有「意圖避免召集」之「主觀不法意圖」，亦即惟有具
    備此項主觀特別違法要素，致行為人所為有危害於兵役召集
    時，方具有可罰性，尚不能以召集令無法送達，即遽認行為
    人有妨害兵役召集之主觀意圖，此即司法院釋字第517 號解
    釋文所揭示：「至妨害兵役治罪條例第11條第3 項雖規定致
    使召集令無法送達者，以意圖避免召集論，但仍不排除責任
    要件之適用，乃屬當然」意旨之所在。
四、本件公訴人認被告涉有上開犯行，無非以卷附之點閱召集令
    、召集令受領回執、臺北市後備司令部列管後備軍人行方不
    明遷出未報移送法辦年籍表及臺北市政府警察局中正第二分
    局函文等件為其論據。訊據被告固不否認上開點閱召集令送
    達時，其
    將其
    沒有收到該點閱召集令等情，然堅決否認有何違反妨害兵役
    治罪條例第10條第1項第3款、第3 項之犯行，辯稱：他於87
    年退伍後，曾因在學因素經中國海事商業專科學校辦理過緩
    召一次，之後就沒有收過點閱召集令，他雖曾設址在臺北市
    ○○街2之303號，但這是基於學區因素而早在75年間即隨同
    家人
    康路二段242巷8號2 樓，直到93年間住家遭鈞院拍賣，始搬
    離該新店住所，而他的
    公所所在地，應該是他們家
    臺北市○○○路216巷1號之租屋處，事隔一年後退租時，遲
    未遷出而遭屋主申請遷移，顯見他是因為疏忽才未收到點閱
    召集令，絕無蓄意逃避兵役召集等語。
五、經查：
  (一)被告於87年9月19日退伍後，即依
    臺北市中正區公所辦理離營歸鄉報到手續，並在軍人離營轉
    服預備役報到憑證卡（即通稱之A、B卡）上依規定填寫當時
    之
    02）00000000，事後復因在學因素經中國海事商業專科學校
    辦理過緩召事宜，業經本院依職權函詢該區公所及該校屬實
    ，此有該區公所94年1月12日北市正兵管字第09430066900號
    函、該校94年1月14日海訓字第0941000022號函在卷可稽（
    見本院卷第38頁、第48頁）。被告既已依規定辦理離營歸鄉
    報到手續，又因曾辦理緩召事宜確認後備軍人點閱召集之重
    要性，衡情當不致故為違反，且依法受召集可請公假，並得
    依階級不同請領新台幣700元至900元不等之薪資，在可請公
    假休息又有薪資可領之情況下，被告何樂而不為，足見被告
    是否有意圖避免召集之「主觀不法意圖」，已非無疑。
  (二)被告原
    年7月5日隨同家人遷移至臺北市○○街2之303號，嗣後又於
    90年3月16日全家遷移至臺北市○○○路216巷1 號，其後於
    92年11月17日經臺北市中正區戶政事務所依
    定，逕將被告全家人
    一段8號4樓之3之該所所在地地址，被告遲至93年12月7日始
    將
    ，業經本院依職權函詢臺北市中正區戶政事務所屬實，此有
    該所94年1月12日北市正戶字第09430032500函檢附
    在卷可稽（見本院卷第42頁），核與被告提出之戶口名簿記
    載相符，而臺北市後備司令部列管後備軍人行方不明遷出未
    報移送法辦年籍表中，亦載明：「該員因去向不明，92年11
    月17日經屋主提出將其
    ，顯見被告辯稱：他們家在90年間曾全家遷至哥哥在臺北市
    ○○○路216巷1號之租屋處，事隔一年後退租時，遲未遷出
    而遭屋主申請遷移等情，應屬有據。又被告從70年間實際居
    院於93年3 月25日拍定與他人，復經本院依職權調閱本院92
    年度執字第42527 號民事執行卷宗核閱無訛，顯見被告辯稱
    ：他與家人一直住在臺北縣新店市○○路○段242巷8號2 樓
    ，直到93年間住家遭鈞院拍賣，始搬離該新店住所，他們是
    基於學籍、福利等因素，才一直
    等情，亦屬有據。
  (三)後備軍人管理規則第十五條雖規定：「後備軍人如有異動事
    項，應依相關
    應現代社會之變遷，一般人或因工作、就學等眾多因素，未
    居住於
    素未居住於
    被告確已在軍人離營轉服預備役報到憑證卡上留下居所之電
    話，被告所以無法接到點閱召集令之通知，係因實際居住之
    新店地址已經本院拍賣而搬離。至被告所以在辦理離營歸鄉
    報到手續時，未在軍人離營轉服預備役報到憑證卡上填寫實
    際居住之臺北縣新店市○○路60巷34號4 樓地址，而留下未
    實際居住之臺北市○○街2之303號
    通常要求以
    務電話紀錄附卷可憑（見本院卷第37頁），尚難據此即謂被
    告有妨害兵役召集之意圖。
  (四)綜上所述，被告雖有未依規定報到接受點閱召集之客觀行為
    ，但被告係因遲未遷出早已退租之地址，才遭臺北市中正區
    戶政事務所依
    無法收受點閱召集令，即無從認定被告有避免兵役召集之主
    觀不法意圖。則揆諸前揭規定及說明三所示，被告即不該當
    妨害兵役治罪條例第10條第1項第3款之罪，從而不能以召集
    令不能送達之結果逕論被告已有避免召集之意圖，而論以同
    條第3 項之罪。此外，復查無其他積極證據足認被告涉有上
    開犯行，揆諸前開規定及判例意旨二所示，自不能以召集令
    無法送達為唯一認定被告犯罪之證據，既不能證明被告犯罪
    ，自應為被告無罪判決之諭知。
據上論斷，應依刑事訴訟法第301條第1項，判決如主文。
本案經檢察官蕭斌志到庭執行職務。
中　　華　　民　　國　　94　　年　　2　　月　　24　　日
                      刑事第七庭審判長法　官　梁耀鑌
                                      法  官  蕭清清
                                      法　官　林孟皇
以上正本證明與原本無異。
如不服本判決，應於送達後10日內向本院提出上訴狀。
                                    　書記官　李典育
中　　華　　民　　國　　94　　年　　2 　　月　　24　　日
